【裁判字號】    90,上,94
【裁判日期】    900731
【裁判案由】    拆屋還地
【裁判全文】
臺灣高等法院臺南分院民事判決  九十年度上字第九四號
      上  訴  人  乙○○
                  甲○○○
      被  上訴人  丙○○
右當事人間請求拆屋還地事件，上訴人對於中華民國九十年一月十八日臺灣嘉義地方
法院第一審判決（八十九年度訴字第六五八號），提起上訴，本院判決如左：
      主      文
上訴駁回。
第二審訴訟費用由上訴人負擔。
原判決所命上訴人乙○○、甲○○○之給付，上訴人乙○○、甲○○○如於假執行程
序實施前以新台幣壹佰貳拾捌萬零陸佰肆拾元，為被上訴人預供擔保，得免為假執行
。
      事      實
甲、上訴人方面：
  一、聲明：求為判決：（一）原判決不利於上訴人之部分廢棄。（二）右廢棄部分
      ，被上訴人在第一審之訴駁回。（三）第一、二審訴訟費用均由被上訴人負擔
      。（四）上訴人願供擔保，請准免為假執行。
  二、陳述：除與原判決記載相同者，予以引用外，補稱：
  （一）系爭土地坐落嘉義縣梅山鄉○○段一五二０地號，即重測前同鄉○○段四二
        七之三一地號土地。其地上建物編定門牌為：
      (1)嘉義縣梅山鄉梅東村一鄰南市十二號。
      (2)民國（下同）五十八年十一月十一日奉准分鄰，五十九年五月五日門牌整編
        為公園路三十號。
      (3)九十年一月十五日改編為公園路三四０號。
  （二）上訴人於五十三年二月二十七日向訴外人李長勳承買系爭地上建物，其坐落
        基地即系爭土地係李長勳向被上訴人之前手嘉義縣梅山鄉公所（下稱梅山鄉
        公所）承租，承租權連同房屋移轉予上訴人甲○○○，故甲○○○使用系爭
        土地有合法正當之使用權源，上訴人等均自五十三年三月二十七日即遷入上
        開房屋居住迄今，有戶籍謄本及台灣電力股份有限公司（下稱台電公司）嘉
        義區營業處書函可證，與鈞院調取之訴外人李長勳戶籍謄本相互比對，亦足
        證明。被上訴人甫自梅山鄉公所繼受取得系爭土地，自應承繼前手之義務，
        是其請求上訴人拆屋還地即屬不應准許。
  （三）原審認「被告等（即上訴人）所辯系爭土地係訴外人李長勳向原告（即被上
        訴人）之前手梅山鄉公所承租，被告甲○○○於五十三年間向李長勳購買系
        爭房屋時，承租權連同房屋移轉予被告甲○○○乙節，固據其提出買賣契約
        書一件為證，惟此為原告所否認，再經本院函查系爭土地出租情形，據嘉義
        縣梅山鄉公所函稱：『本所曾於五十年十月二日與李長勳訂立零售市場店舖
        租約，依租約第七條可自六十一年一月一日起合併店舖租用重測前梅山段四
        二七之三一地號鄉有地（即重測前系爭土地），然李長勳於六十年一月十一
        日將店舖租約讓與新承租人李良溪、李良欽二人，並經本所准予變更承租人
        在案，故本所六十一年一月一日鄉有基地租約承租人即為李良溪、李良欽二
        人，李長勳未曾租用現鄉○地○○段一五二０地號』，此有嘉義縣梅山鄉公
        所八十九年十月九日八九嘉梅鄉財字第八八０六號函在卷可稽，是訴外人李
        長勳既未向嘉義縣梅山鄉公所承租系爭土地，被告甲○○○即無從受讓系爭
        土地之承租權，被告上開所辯，顯不足採」云云，據為對上訴人等不利之判
        決，惟查：
      (一)梅山鄉公所該覆函即附有與承租人李長勳於五十年十月二日訂立之店舖租賃
        合約書。
      (二)再依承租人名義變更申請書內載原承租人李長勳，新承租人姓名李良溪、李
        良欽。變更日期及原因為六十年一月十一日贈與。故原承租人為李長勳，至
        六十年始讓與李良溪二人，非李長勳從未租用系爭土地。
      (三)李長勳於五十三年二月二十七日即將系爭建物出賣予上訴人，並交付使用迄
        今，有鄰右出具之證明書可稽，上訴人即有合法正當之使用權源，被上訴人
        之訴為無理由。
  （四）按訴外人李長勳縱將系爭土地承租權讓與其子李良欽、李良溪，惟地上建物
        由李長勳交付上訴人使用，究其真意應係代理其子所為，其子知李長勳之所
        為而未為反對之表示，至少應負表見代理之授權人責任，則該建物既與土地
        承租權一併移轉與上訴人甲○○○，上訴人即有合法正當之使用權源，被上
        訴人之訴，即屬不應准許。
  （五）又地上權為一種物權，主張取得時效之第一要件須為以行使地上權之意思而
        占有，若依其所由發生之事實之性質，無行使地上權之意思者，非有變為以
        行使地上權之意思而占有之情事，其取得時效不能開始進行（最高法院六十
        四年台上字第二五五二號判例）。故上訴人縱於占有之初非基於行使地上權
        之意思，其後若有民法第九百四十五條所定變為以地上權之意思而占有，揆
        諸前揭判例要旨，自得本於民法第七百七十二條準用同法第七百六十九條之
        規定，請求登記為地上權人，上訴人甲○○○、乙○○嗣以時效取得地上權
        之意思，於五十三年三月二十七日遷入前開房屋居住迄今，其間並無遷移，
        已和平公然繼續占有系爭土地達三十六年，合乎時效取得地上權之規定，此
        由甲○○○自五十三年，遷入居住迄今，從未向梅山鄉公所支付基地租金，
        更無訂立租賃契約，即可證明係以時效取得地上權之意思占有使用系爭土地
        ，得請求登記為地上權人，被上訴人之訴為無理由。
  三、證據：除援用第一審所提證據外，補提戶籍謄本二件、台電公司嘉義區營業處
      書函、證明書（均影本）及本件相關地號重測前後對照表各一件、土地登記謄
      本十件為證，並聲請調取訴外人李長勳之戶籍謄本。
乙、被上訴人方面：
  一、聲明：求為判決：（一）駁回上訴。（二）第一、二審訴訟費用由上訴人負擔
      。
  二、陳述：除與原判決記載相同者，予以引用外，補稱：
  （一）上訴人甲○○○以伊於五十三年間即已在系爭土地上之門牌號碼為嘉義縣梅
        山鄉○○村○○路三０號之建物（系爭建物）居住迄今，業已和平繼續占有
        房屋基地（即系爭土地）三六坪，故就系爭土地有地上權云云，為其抗辯。
  （二）關於上訴人等所辯系爭土地係訴外人李長勳向被上訴人之前手梅山鄉公所承
        租，上訴人甲○○○於五十三年二月二十七日向訴外人李長勳購買系爭房屋
        （即嘉義縣梅山鄉梅東村一鄰南市十二號），連同系爭土地（即重測前梅山
        段四二七之三一地號）上之承租權一併由上訴人甲○○○受讓云云，並提出
        買賣契約書為其依據，惟此為被上訴人所否認，再經原審函查系爭土地出租
        情形，據梅山鄉公所函稱：「本所曾於五十年十月二日與李長勳訂立零售市
        場店舖租約，依租約第七條可自六十一年一月一日起合併店舖租用重測前梅
        山段四二七之三一地號鄉有地（即重測前系爭土地），然李長勳於六十年一
        月十一日將店舖租約讓與新承租人李良溪、李良欽二人，並經本所准予變更
        承租人在案，故本所六十一年一月一日鄉有基地租約承租人即為李良欽、李
        良溪二人，李長勳未曾租用現鄉○地○○段一五二０地號」，此有梅山鄉公
        所八十九年十月九日八九嘉梅鄉財字第八八０六號函在卷可稽，是訴外人李
        長勳既未向梅山鄉公所承租系爭土地，上訴人甲○○○即無從受讓系爭土地
        之承租權。何況，上訴人所提出之買賣契約書上記載之買賣建築改良物標示
        為：基地坐落嘉義縣梅山鄉○○段四二七之一地號土地，建物門牌梅東村中
        山路一之一二號，與系爭建物坐落之基地（梅山段四二七之三一地號）及門
        牌號碼（嘉義縣梅山鄉梅東村南市十二號）顯然不同。再參以該買賣契約書
        上出賣人李長勳之住址記載為南市十二號一事，可見該買賣契約書與系爭土
        地及建物，並無關連性，實無從據此推論李長勳與上訴人間就系爭土地或建
        物有何交易之行為；是上訴人上開所辯，顯不足採。再者，上訴人主張李長
        勳有將系爭土地承租權移轉與上訴人云云，究竟係本於何種法律上之規定，
        得以對抗被上訴人，亦未見上訴人具體說明，爰請上訴人具體主張得以對抗
        被上訴人之法律關係。
  （三）又地上權為一種物權，主張取得時效之第一要件須為以行使地上權之意思而
        占有，若依其所由發生之事實之性質，無行使地上權之意思者，非有變為以
        行使地上權之意思而占有之情事，其取得時效不能開始進行，此有最高法院
        六十四年台上字第二五五二號判例要旨足資參照。再就上訴人等辯稱系爭土
        地上訴人甲○○○已因時效取得地上權乙情，固據提出戶籍謄本及申請書各
        一件為證，惟此為被上訴人所否認。就此，上訴人甲○○○雖主張其係以行
        使地上權之意思占有使用系爭土地云云，然上訴人甲○○○如前所述，既辯
        稱其係自訴外人李長勳受讓系爭土地之承租權，有權使用系爭土地云云，足
        認其係基於承租系爭土地之意，而非以行使地上權之意思占有使用系爭土地
        甚明。況上訴人甲○○○並未曾就系爭土地辦妥地上權登記，而其向嘉義縣
        竹崎地政事務所（下稱竹崎地政事務所）申請地上權登記經駁回後，上訴人
        甲○○○不服，提起訴願，亦經嘉義縣政府於八十九年十一月八日以嘉府訴
        字第０七二０四０號訴願決定書駁回其訴願，此有土地登記謄本、竹崎地政
        事務所八十九年十月五日八十九嘉竹地一字第五０八二號函附上訴人甲○○
        ○申請地上權之資料及訴願決定書各一件附卷為憑，堪認上訴人甲○○○並
        無因時效取得地上權之情事，上訴人此部分之抗辯，亦無可採。
  （四）上訴人又主張李長勳曾有代理其子李良欽、李良溪為法律行為云云，然究竟
        李長勳是在何時、地代理何種法律行為，有無顯示李良欽、李良溪之名義等
        事，均未見上訴人主張，亦請上訴人依法說明之。
  （五）綜上所述，上訴人甲○○○、乙○○並未取得系爭土地合法之地上權源，卻
        又私下出租與原審共同被告陳柳銀、江吳菊美作為經營攤販使用，則上訴人
        甲○○○、乙○○占有系爭土地之部分，顯無正當權源。準此，被上訴人自
        得請求上訴人甲○○○、乙○○等人將前揭地上物分別清除騰空，並將渠等
        所無權占有之土地回復原狀交還予被上訴人丙○○，上訴人之上訴顯無理由
        ，應予駁回，原審認事用法，均無違誤。
  三、證據：援用第一審所提之證據。
      理      由
一、本件被上訴人起訴主張：坐落嘉義縣梅山鄉○○段一五二０地號土地為伊所有，
    詎上訴人甲○○○、乙○○無權占有系爭土地如原判決附圖（下稱如附圖）所示
    Ｂ、Ｃ、Ｄ之部分，上訴人甲○○○復未經被上訴人同意，將其中Ｂ部分及Ｄ部
    分房屋，分別出租與原審共同被告陳柳銀、江吳菊美，分別供作販售蔬菜、檳榔
    使用，渠等占有使用系爭土地如附圖所示Ｂ、Ｃ、Ｄ部分土地，均無正當權源；
    爰依民法第七百六十七條物上請求權之規定，求為命(一)上訴人乙○○、原審共同
    被告陳柳銀應自系爭土地上如附圖所示Ｂ部分面積０‧００一六公頃之地上物遷
    出，並由上訴人乙○○、甲○○○將建物拆除，將土地騰空回復原狀返還被上訴
    人；(二)上訴人乙○○應將系爭土地上如附圖所示Ｃ部分面積０‧００一二公頃之
    地上物清除，並由上訴人乙○○、甲○○○將建物拆除將土地騰空回復原狀返還
    被上訴人；(三)上訴人乙○○、原審共同被告江吳菊美應自系爭土地上如附圖所示
    Ｄ部分面積０‧０００一公頃之地上物遷出，並由上訴人乙○○、甲○○○將建
    物拆除，將土地騰空回復原狀返還被上訴人之判決〔原審判命(一)上訴人、原審共
    同被告陳柳銀應自系爭土地上如附圖所示Ｂ部分面積０‧００一六公頃之地上物
    遷出；(二)上訴人乙○○應自系爭土地上如附圖所示Ｃ部分面積０‧００一二公頃
    之建物遷出；(三)上訴人乙○○、原審共同被告江吳菊美應自系爭土地上如附圖所
    示Ｄ部分面積０‧０００一公頃之建物遷出；(四)上訴人甲○○○應將上開Ｂ、Ｃ
    、Ｄ部分地上物拆除，將該部分土地返還被上訴人；並駁回被上訴人其餘請求；
    上訴人乙○○、甲○○○就渠等敗訴部分聲明不服；原審共同被告陳柳銀、江吳
    菊美及被上訴人就渠等分別敗訴部分，均未聲明不服〕。
二、上訴人乙○○、甲○○○則以：坐落嘉義縣梅山鄉○○村○○路一之十二號本國
    式木造住宅係上訴人甲○○○於五十三年二月二十七日向訴外人李長勳承買，而
    其坐落之基地即系爭土地係李長勳向被上訴人之前手梅山鄉公所承租，承租權連
    同房屋移轉予上訴人甲○○○，故上訴人甲○○○使用系爭土地有合法正當之使
    用權源；又上訴人甲○○○以時效取得地上權之意思，於五十三年三月二十七日
    遷入前開房屋居住迄今，其間並無遷移，已和平公然繼續占有系爭土地達三十六
    年，從未向梅山鄉公所支付基地租金，更無訂立租賃契約，即可證明係以時效取
    得地上權之意思占有使用系爭土地，得請求登記為地上權人，並非無權占有系爭
    土地等語，資為抗辯。
三、被上訴人主張系爭土地為伊所有，然為上訴人甲○○○所有並由上訴人乙○○使
    用之如附圖所示Ｂ、Ｃ、Ｄ所示建物（門牌：嘉義縣梅山鄉○○村○○路三十號
    ）所占用之事實，已據其於原審提出土地登記簿謄本及地籍圖謄本（均影本‧參
    見原審卷第八、九頁）為證，並經原審會同竹崎地政事務所派員勘測無訛，分別
    製有勘驗筆錄、現場圖及複丈成果圖在卷可稽（參見原審卷第三七－四一頁），
    而依上訴人提出渠等之戶籍謄本（含影本‧參見原審卷第二四頁；本院卷第三六
    －三九頁）所載，上訴人甲○○○、乙○○確實設籍在上開建物，並自認確實有
    使用系爭房屋（參見原審卷第三八頁勘驗筆錄所載），又上訴人就上開如附圖所
    示Ｂ、Ｃ、Ｄ建物占有使用系爭土地之事實亦均不爭執，自堪信為真實。惟被上
    訴人主張上訴人占有系爭如附圖所示Ｂ、Ｃ、Ｄ之土地均無正當權源，應分別遷
    出（上訴人乙○○部分）及拆除該建物回復原狀返還所占用之土地予被上訴人（
    上訴人甲○○○部分）等情，雖為上訴人等所否認，並以前揭各情詞置辯，惟查
    ：
（一）上訴人主張系爭土地係訴外人李長勳向被上訴人之前手梅山鄉公所承租，上訴
      人甲○○○於五十三年二月二十七日間向李長勳購買其上房屋時，承租權已連
      同房屋移轉予上訴人甲○○○，並自五十三年三月二十七日即遷入上開房屋居
      住迄今云云，固據提出買賣契約書（影本‧參見原審卷第二三頁）、戶籍謄本
      、台電公司嘉義區營業處書函（影本‧參見本院卷三六－四十頁）及鄰右證明
      書（影本‧參見上訴人九十年七月十九日辯論要旨狀所附）為證；惟已為被上
      訴人所否認，而系爭土地之前手所有人為梅山鄉公所，固有上訴人提出系爭土
      地重測前之土地登記簿謄本可按（參見本院卷第七七－七八頁），又經原審法
      院函查系爭土地出租情形，據該公所覆函稱：「本所曾於五十年十月二日與李
      長勳訂立零售市場店舖租約，依租約第七條可自六十一年一月一日起合併店舖
      租用重測前梅山段四二七之三一地號鄉有地（按即重測前系爭土地），然李長
      勳於六十年一月十一日將店舖租約讓與新承租人李良溪、李良欽二人，並經本
      所准予變更承租人在案，故本所六十一年一月一日鄉有基地租約承租人即為李
      良欽、李良溪二人，李長勳未曾租用現鄉○地○○段一五二０地號」，有梅山
      鄉公所八十九年十月九日八九嘉梅鄉財字第八八０六號函及所附租約並該與之
      相關文件（影本）在卷可稽（參見原審卷第五六－六二頁），足見訴外人李長
      勳於五十年十月二日與梅山鄉公所訂立《零售市場店舖租約》時，尚未承租系
      爭土地重測前之嘉義縣梅山鄉○○段四二七之三一地號土地，而依訴外人李長
      勳於五十年十月二日與梅山鄉公所訂立《零售市場店舖租約》第一條明確約定
      〔租賃標的物〕係「梅山鄉南市（青果市場）後面新建店舖第壹號」，並未含
      有其上之基地；再依李長勳與梅山鄉公所訂立之上開《零售市場店舖租約》第
      七條約定：「店舖後面土地得由乙方（即李長勳）租用，其租金自民國六十一
      年第一期份起合併店舖基地，按照公有基地租金徵收標準向乙方徵收。」，核
      與梅山鄉公所上開覆函所載：「‧‧‧依租約第七條可自六十一年一月一日起
      合併店舖租用重測前梅山段四二七之三一地號鄉有地（按即重測前系爭土地）
      ‧‧‧」等語相符，自屬實情。而訴外人李長勳於尚未能取得原向梅山鄉公所
      承租店舖之基地租用權前，即於六十年一月十一日將向梅山鄉公所承租之店舖
      承租權讓與李良溪、李良欽二人，有梅山鄉公所前開覆函附送之市場店舖承租
      人名義變更申請書（影本‧參見原審卷第六０頁）足憑，準此以觀，訴外人李
      長勳於將向梅山鄉公所承租之店舖承租權讓與李良溪、李良欽之前，既尚未能
      取得該店舖基地之租用權，又何能將該基地租用權於五十三年二月二十七日連
      同其上房屋移轉予上訴人甲○○○？則上訴人等抗辯系爭土地係訴外人李長勳
      向被上訴人之前手梅山鄉公所承租，上訴人甲○○○於五十三年二月二十七日
      向李長勳購買其上房屋時，承租權已連同房屋移轉予上訴人甲○○○云云，自
      非實情，而不足信。又系爭土地之租用權既係訴外人李良溪、李良欽二人於六
      十年一月十一日受讓李長勳店舖承租權後始於六十一年一月一日起合併所受讓
      之店舖承租權向梅山鄉公所租用，則李長勳亦無從於五十三年二月二十七日即
      能「代理」訴外人李良溪、李良欽將該基地租用權讓與或隨同其上房屋移轉予
      上訴人甲○○○，是以上訴人抗辯訴外人李長勳系爭建物交付上訴人使用，究
      其真意應係代理其子所為，其子李良溪、李良欽知李長勳之所為而未為反對之
      表示，至少應負表見代理之授權人責任云云，自屬無據，而無足信採。因之，
      上訴人進而抗辯該建物既與土地承租權一併移轉與上訴人甲○○○，上訴人即
      有合法正當之使用權源云云，亦不足信。再者，依上訴人提出渠等戶籍謄本之
      記載，固足認渠等於五十三年三月二十七日即遷入門牌改編前嘉義縣梅山鄉梅
      東村南市十二號設籍（參見本院卷第三六－三九頁），而訴外人李長勳於五十
      二年四月三日固曾設籍該門牌號址，有嘉義縣梅山鄉戶政事務所（下稱梅山鄉
      戶政事務所）九十年五月八日嘉梅戶字第０七三六號函送之李長勳設籍期間之
      戶籍謄本足憑（參見本院卷第五０－五一頁），然戶籍法或戶籍法施行細則並
      未限定設籍者應有該房屋之所有權或使用權，即不足以此而認設籍者就設籍房
      屋之基地有合法正當使用之權源。何況，系爭土地坐落嘉義縣梅山鄉○○段一
      五二０地號，重測前為同鄉○○段四二七之三一地號，此有兩造各自提出之系
      爭土地登記謄本可稽（參見原審卷第八頁；本院卷第七九頁），而上訴人所提
      出之《買賣契約書》上記載之買賣建築改良物標示為：〔基地坐落嘉義縣梅山
      鄉○○段四二七之一地號土地，建物門牌梅東村中山路一之一二號〕（參見原
      審卷第二三頁），而梅山段四二七之一地號重測後為梅東段一五一七地號，有
      上訴人提出之重測前後該筆土地登記謄本可資比對（參見本院卷第七四－七六
      頁），顯與系爭土地坐落（重測前為梅山段四二七之三一地號）及系爭建物門
      牌號碼（整編前為嘉義縣梅山鄉梅東村南市十二號）不同；再參以該買賣契約
      書上出賣人李長勳之住址記載為整編前嘉義縣梅山鄉梅東村南市十二號，而訴
      外人李長勳之戶籍謄本所載，該址於五十二年四月三日即設籍，先前編列之號
      址為「嘉義縣梅山鄉○○村○○路八七號」，有梅山鄉戶政事務所九十年五月
      八日嘉梅戶字第０七三六號函送之李長勳設籍期間之戶籍謄本足佐（參見本院
      卷第五０－五一頁），則上開《買賣契約書》所載買賣標的物之房屋，應非系
      爭建物。況且，依上訴人提出之上開《買賣契約書》所載〔買賣權利〕為上開
      不動產之「所有權」（參見原審卷第二三頁），而訴外人李長勳就前揭市場店
      舖僅係向梅山鄉公所承租而已，何能於五十三年二月二十七日即有「所有權」
      出賣予上訴人甲○○○？是以該《買賣契約書》〔其他約定事項〕雖載有：「
      (1)本買賣房屋基地為公有地，承租權連同本件移轉在內。(2)買賣地點為西起第
      壹全部，界址由第一與第二之大壁直透水溝（南面小溪）為界。(3)本買
      賣房屋倘若違章建築被拆除，出賣人應負賠償責任。」等語，均不足證明該《
      買賣契約書》所載之買賣標的物，與系爭土地及建物有何關連性，自無從據此
      推證訴外人李長勳與上訴人王老固間就系爭建物有何買賣之交易行為，即難認
      上訴人對於系爭土地有受讓租賃權之事實，顯難認上訴人甲○○○就系爭土地
      有何合法使用之正當權源，是上訴人上開所辯，顯不足採。況且，按租賃關係
      之成立與存續，係基於當事人間之信任，故租賃權通常為不得讓與之債權（最
      高法院三十七上字第六八八六號判例、四十六年度台上字第一八二號判決參照
      ），是上訴人主張李長勳有將系爭土地承租權移轉與上訴人甲○○○云云，究
      竟係本於何種法律上之規定，得以對抗被上訴人，亦未據上訴人舉證以實其說
      ，則上訴人上開所辯，仍不足採。
（二）上訴人等另辯稱系爭土地上訴人甲○○○自五十三年三月間，遷入居住迄今，
      從未向梅山鄉公所支付基地租金，更無訂立租賃契約，已因時效而得請求登記
      為地上權人云云，固據提出戶籍謄本、《地上權登記申請書》、《台電公司嘉
      義區營業處書函》及《鄰右證明書》（含影本‧參見原審卷第二四－二六頁；
      本院卷第三六－四０頁、九十年七月十九日辯論要旨狀所附）為證，惟為被上
      訴人所否認。查上訴人等提出之戶籍謄本（含影本），僅能證明渠等設籍該址
      之事實，況按地上權為一種物權，主張取得時效之第一要件須為以行使地上權
      之意思而占有，若依其所由發生之事實之性質，無行使地上權之意思者，非有
      變為以行使地上權之意思而占有之情事，其取得時效不能開始進行（最高法院
      六十四年台上字第二五五二號判例參照）。查依上訴人提出戶籍謄本所載，上
      訴人於七十五年十月二十一日地址曾變更為嘉義縣梅山鄉永興村九芎坑五四之
      三七號，迄同年十二月二日始又變更為嘉義縣梅山鄉○○村○○路三十號（即
      系爭房屋門牌改編前之號址），顯無從依該戶籍謄本證明上訴人自五十三年三
      月間起即以行人使地上權之意思占用系爭土地；而《台電公司嘉義區營業處書
      函》亦僅能證明渠等於五十三年四月申請裝電錶供電之事實，均無從證明渠等
      自五十三年三月間起即已以行使地上權之意思占用系爭土地；至渠等於本院言
      詞辯論期日始提出之《鄰右證明書》（影本）則載「茲證明『乙○○』於民國
      五十三年二月二十七日向李長勳購買之房屋，由李長勳於五十三年交付『乙○
      ○』使用迄今」等語，已與前述上訴人辯稱系爭房屋係由上訴人甲○○○向訴
      外人李長勳購買者不符，顯非真實，亦不足為渠等自始即以行使地上權之意思
      占用系爭土地。何況，上訴人等雖主張渠等係以行使地上權之意思占有使用系
      爭土地云云，然如前所述，上訴人甲○○○既辯稱其係自訴外人李長勳受讓系
      爭土地之承租權，有權使用系爭土地云云，足認其係基於承租系爭土地之意，
      而非以行使地上權之意思占有使用系爭土地甚明，實難僅以未訂立租約或未支
      付租金即認上訴人係以行使地上權之意思占有系爭土地，況且，上訴人甲○○
      ○並未曾就系爭土地辦妥地上權登記，而其向竹崎地政事務所申請地上權登記
      經駁回後，上訴人甲○○○不服，提起訴願，亦經嘉義縣政府於八十九年十一
      月八日以嘉府訴字第０七二０四０號訴願決定書駁回其訴願，有竹崎地政事務
      所八十九年十月五日八十九嘉竹地一字第五０八三號函附上訴人甲○○○申請
      地上權之資料（參見原審卷第四七－五五頁），及被上訴人提出之嘉義縣政府
      訴願決定書（影本‧參見原審卷第一０二－一０四頁）足憑，足見其提出之《
      地上權登記申請書》顯不足以證明已因時效而得對系爭土地請求登記為地上權
      人，是以上訴人甲○○○並無因時效取得地上權之情事；再者，上訴人又未能
      舉出渠等確有因時效而取得系爭土地之地上權之實證，則上訴人抗辯渠等已因
      時效而得請求登記為地上權人云云，並不足信。
四、綜上所述，上訴人未能舉證證明渠等有何占有使用系爭土地之合法權源，自屬無
    權占有，從而，被上訴人本於所有權之作用，請求上訴人乙○○應自系爭土地如
    附圖所示Ｂ部分面積０．００一六公頃之地上建物、Ｃ部分面積０．００一二公
    頃地上建物及Ｄ部分面積０．０００一公頃地上建物遷出，並由上訴人甲○○○
    將上開Ｂ、Ｃ、Ｄ部分地上建物拆除，將各該部分土地返還被上訴人，洵屬正當
    ，應予准許。原審因而依被上訴人之聲明，命上訴人乙○○自附圖所示Ｂ、Ｃ、
    Ｄ部分之地上建物遷出，並命上訴人甲○○○將上開Ｂ、Ｃ、Ｄ部分地上建物拆
    除，將各該部分土地返還被上訴人，並酌定相當之擔保金額准為假執行之宣告，
    核無不合；上訴意旨猶執前詞指摘原審關於上開部分之判決為不當，而聲明廢棄
    ，為無理由，應予駁回。
五、又本件上訴人甲○○○應返還系爭如附圖所示Ｂ、Ｃ、Ｄ部分土地之價額為新台
    幣（下同）一、二八０、六四０元〔即44,160元（公告現值）×29㎡=1,280,640
    元〕，已逾一百萬元，而命上訴人乙○○遷出系爭土地上無權占用之地上建物，
    乃在便於上訴人甲○○○拆除該地上建物並返還占用部分之土地，此為被上訴人
    就本件訴訟標的所有之利益，而上訴人乙○○與上訴人甲○○○係夫妻關係，為
    渠等戶籍謄本所載明，而渠等均抗辯就系爭如附圖所示Ｂ、Ｃ、Ｄ部分土地有正
    當之占有權源，是以上訴人等因本件上訴所得受之利益，亦應如同被上訴人就本
    件訴訟標的所有之利益，自無分別計算渠等因上訴所得受之各別利益之必要；茲
    上訴人聲請免為假執行，核無不合，爰酌定同一之相當擔保金額，併予准許。
六、據上論結，本件上訴為無理由，依民事訴訟法第四百四十九條第一項、第四百六
    十三條、第三百九十二條、第七十八條、第八十五條第一項前段，判決如主文。
中      華      民      國    九  十    年      七      月    三十一    日
                        臺灣高等法院臺南分院民事第四庭
~B1審判長法官  王  惠  一
~B2      法官  吳  上  康
~B3      法官  蘇  清  恭
右為正本係照原本作成。
上訴人如對本判決上訴，須於判決送達後二十日內向本院提出上訴狀（須附繕本一份
）；未表明上訴理由者，應於上訴後二十日內向本院提出理由書（須附繕本一份）。
中      華      民      國    九  十    年      七      月    三十一    日
~B法院書記官  李  淑  華
【附記】：
民事訴訟法第四百六十六條之一：
I對於第二審判決上訴，上訴人應委任律師為訴訟代理人。但上訴人或其法定代理人
  具有律師資格者，不在此限。
II上訴人之配偶、三親等內之血親、二親等內之姻親，或上訴人為法人、中央或地方
  機關時，其所屬專任人員具有律師資格並經法院認為適當者，亦得為第三審訴訟代
  理人。


司法院資訊處製作；財團法人民間司法改革基金會備份。
